台中高等行政法院判決
　　　　　　　　　　　　　　　　　　 94年度訴字第00418號
　　　　　　　　　　　　　　　.
原　　　告　劦利汽車材料有限公司
代　表　人　甲○○
訴訟代理人　林八弘 會計師
被　　　告　財政部臺灣省中區國稅局
代　表　人　乙○○
訴訟代理人　丙○○
上列當事人間因營利事業所得稅事件，原告不服財政部中華民國
94年6月3日台財訴字第09400136120號訴願決定，提起行政訴訟
，本院判決如下︰
　　主  文
原告之訴駁回。
訴訟費用由原告負擔。
　　事  實
一、事實概要：緣原告民國90年度未分配盈餘申報，列報未分配
    盈餘新台幣（下同）0元，經被告機關所屬沙鹿稽徵所核定
    5,251,960元，加徵10﹪營利事業所得稅525,196元。原告不
    服，申經復查未獲變更，提起訴願，遭訴願決定駁回，遂提
    起本件訴訟。
二、兩造聲明：
    (一)原告聲明求為判決：訴願決定及原處分（復查決定）均撤
      銷。
    (二)被告聲明求為判決：駁回原告之訴。
三、兩造之陳述：
    (一)原告主張之理由：
    1.按「公司非彌補虧損及依本法規定提出法定盈餘公積後，
      不得分派股息及紅利。公司無盈餘時，不得分派股息及紅
      利。但法定盈餘公積已超過實收資本額百分之五十時，得
      以其超過部分派充股息及紅利。公司負責人違反第一項或
      前項規定分派股息及紅利時，各處一年以下有期徒刑、拘
      役或科或併科新台幣六萬元以下罰金。」及「自87年度起
      ，營利事業當年度之盈餘未作分配者，應就該未分配盈餘
      加徵10﹪營利事業所得稅，不適用第76條之1規定。」分
      別為公司法第232條 (依同法第110條規定，有限公司準用
      之。)及所得稅法第66條之9第1項所明定。
    2.原告90年營利事業所得稅申報全年所得32,160元，經被告
      機關核定全年所得7,032,160元，差額係屬申報災害損失
      差異數7,000,000元所致，故原告申報全年度盈餘32,160
      元（全年所得32,160元－營利事業所得稅0元），而被告
      機關核定原告90年度盈餘為5,284,120元（全年所得
      7,032,160元－營利事業所得稅1,748,040元），原告於92
      年申報91年度營利事業所得稅及90年未分配盈餘時，申報
      90年盈餘32,160元彌補前期虧損，以符合上述公司法規定
      ，後因被告機關查核原告90年盈餘為5,284,120元，被告
      機關以原告申報時只彌補前期虧損32,160元，差額
      5,251,960元未分配，據以加徵10%營利事業所得稅
      525,196元，惟原告申報90年度營利事業所得稅時資產負
      債表帳列90年度以前累積虧損為7,88 9,816元，股本
      10,000,000元，淨值2,1 10,184元（1,000,000元－
      7,889,816元），故90年盈餘32,160元須全部彌補虧損才
      適法，被告核定5,251,960元未分配，據以加徵營利事業
      所得稅，經查盈餘差異只是財務會計與稅法上認定之不同
      ，被告竟關於未分配盈餘申報數認定原告90年度所得為
      7,032,160元，減掉營利事業所得稅1,7 48,040元（以財
      務會計屬93年度所得稅費用，計算稅法未分配盈餘屬90年
      度所得稅費用)，得90年度盈餘5,284,120元，依實質課稅
      原則該年度被告機關核定盈餘5,284,120元，應依職權全
      數彌補前期虧損，方符公司法。
    3.按公司法第232條規定，公司非彌補虧損，不得分派股息
      及紅利，被告機關以原告有5,251,960元未彌補虧損屬未
      分配盈餘，表示可分派股息紅利，顯然違反公司法規定，
      陷負責人於不法。況被告機關謂原告有未分配盈餘，查營
      利事業所得稅結算申報書第二頁資產負債表亦無未分配盈
      餘欄位，只有累積盈餘欄位顯然稅法亦認定被告機關核定
      盈餘必須與前期累積盈餘合計，才可據以加徵未分配之營
      利事業所得稅，所得稅法第66條之9第1項亦謂「營利事業
      當年度之盈餘未作分配者」，才據以加徵，原告90年度盈
      餘（不論是申報數或核定數），應先彌補虧損，才能分配
      ，故被告機關核定數亦須全數彌補虧損，才能據以加徵營
      利事業所得稅，故被告核定原告90年度有未分配盈餘
      5,251,960元，顯違背公司法及所得稅法規定，亦不符合
      實質課稅原則，應予撤銷。
    4.綜上，請判決如訴之聲明。
    (二)被告答辯之理由：
    1.按「自87年度起，營利事業當年度之盈餘未作分配者，應
      就該未分配盈餘加徵10﹪營利事業所得稅，不適用第76條
      之1規定。前項所稱未分配盈餘，係指經稽徵機關核定之
      課稅所得額．．．減除左列各款後之餘額：一、當年度應
      納之營利事業所得稅。二、彌補以往年度之虧損。」、「
      本法第66條之9第2項第2款所稱彌補以往年度之虧損，係
      指營利事業以當年度之未分配盈餘實際彌補其以往年度累
      積虧損之數額。」分別為所得稅法第66條之9第1項、第2
      項第1款、第2款及同法施行細則第48條之10第4項所明定
      。
    2.原告90年度未分配盈餘申報，列報未分配盈餘0元，經被
      告機關原查按結算申報核定課稅所得額7,032,160元，減
      除90年度應納營利事業所得稅1,748,040元及彌補以往年
      度之虧損32,160元，核定未分配盈餘5,251,960元。原告
      主張其86年以前及87年以後之未分配盈餘皆為虧損，為何
      有加徵未分配盈餘稅款云云。經被告機關復查決定以，查
      原告90年度營利事業所得稅結算申報，列報災害損失15,0
      42,481元，課稅所得額32,160元，經被告機關原查以其存
      貨及固定資產淨額帳列數分別為7,874,378元及168,103元
      ，乃剔除災害損失7,000,000元，核定災害損失8,042,481
      元、課稅所得額7,032,160元及應納之營利事業所得稅1,7
      48,040元，原告不服申請復查，經被告機關復查決定以程
      序不合駁回在案。次查原告90年12月31日之資產負債表列
      載86年度以前累積盈虧負4,435,724元，87年度以後累積
      盈虧負3,454,092元及本期損益32,160元，是被告機關原
      查依首揭規定核算稅後盈餘5,284,120元經彌補以往年度
      之虧損32,160元後，核定未分配盈餘5,251,960元並無不
      合，應予維持。又原告90年度營利事業所得稅如經行政救
      濟變更核定致影響未分配盈餘，仍可另案申請更正，並不
      影響其權益，併予敘明。原告仍表不服，提起訴願，案經
      財政部訴願決定，持與被告機關相同之論見予以駁回。
    3.行政訴訟意旨略謂：被告機關核定原告90年度營利事業所
      得稅課稅所得額7,032,160元減除當年度應納營利事業所
      得稅1,748,040元後盈餘5,284,120元，按公司法第232條
      規定全數彌補以往年度累積虧損7,889,816元後已無未分
      配盈餘。又查營利事業所得稅結算申報書第2頁資產負債
      表並無未分配盈餘欄位，僅有累積盈餘欄位顯然稅法亦認
      定被告機關核定盈餘必須與前期累積盈餘合計有盈餘且未
      作分配者，才可據以加徵未分配之營利事業所得稅，故被
      告機關核定90年度未分配盈餘5,251,960元顯有違背公司
      法及所得稅法規定云云。
    4.依營利事業所得稅查核準則第2條第2項前段規定「營利事
      業之會計事項，應參照商業會計法及財務會計準則公報等
      據實記載，產生其財務報表。」又依公司法第20條第1項
      、第228條及第230條規定，其營業報告表、財務報表及盈
      餘分派或虧損撥補之議案等表冊須向股東會提出，並經股
      東會議決之程序為之。再依首揭所得稅法施行細則規定，
      彌補以往年度之虧損係指以當年度之未分配盈餘「實際」
      彌補其以往年度累積虧損之數額，故原告按商業會計法規
      定將90年度所發生之全部收益，減除90年度之全部成本、
      費用及損失計算本年度純益32,160元，並依公司法規定將
      90年度之未分配盈餘32,160元彌補以往年度虧損，被告機
      關按原告自行申報實際彌補以往年度虧損32,160元於未分
      配盈餘項下減除並無不合。又查依首揭所得稅法第66條之
      9第1項有關營利事業當年度之盈餘未作分配者，應就該未
      分配盈餘加徵10%營利事業所得稅規定，係以個別年度之
      未分配盈餘為計算基礎，並非如原告所訴未分配盈餘之計
      算係就90年度被告機關核定之盈餘與前期累積盈餘合計而
      言。綜上，被告機關依首揭所得稅法第66條之9規定按結
      算申報核定課稅所得額7,032,160元，減除90年度應納營
      利事業所得稅1,748,040元及彌補以往年度之虧損32,160
      元，核定原告90年度未分配盈餘5,251,960元並無違誤。
    5.基上論結，原處分及所為復查、訴願決定並無違誤，請准
      如訴之聲明判決。
　　理  由
一、按「自87年度起，營利事業當年度之盈餘未作分配者，應就
    該未分配盈餘加徵10﹪營利事業所得稅，不適用第76條之1
    規定。前項所稱未分配盈餘，係指經稽徵機關核定之課稅所
    得額．．．減除左列各款後之餘額：一、當年度應納之營利
    事業所得稅。二、彌補以往年度之虧損。」、「本法第66條
    之9第2項第2款所稱彌補以往年度之虧損，係指營利事業以
    當年度之未分配盈餘實際彌補其以往年度累積虧損之數額。
    」分別為所得稅法第66條之9第1項、第2項第1款、第2款及
    同法施行細則第48條之10第4項所明定。
二、本件原告90年度未分配盈餘申報，原列報當年度未分配盈餘
    0元，經被告機關初查按結算申報核定課稅所得額7,032,160
    元，減除90年度應納營利事業所得稅1,748,040元及彌補以
    往年度之虧損32,160元，核定未分配盈餘5,251,960元，並
    據以加徵10%營利事業所得稅525,196元。原告不服，循序提
    起本件行政訴訟。
三、經查，原告90年度營利事業所得稅結算申報，列報災害損失
    15,042,481元，課稅所得額32,160元，經被告機關查核以其
    存貨及固定資產淨額帳列數分別為7,874,378元及168,103元
    ，乃剔除災害損失7,000,000元，核定災害損失8,042,481元
    、課稅所得額7,032,160元及應納之營利事業所得稅
    1,748,040元，原告不服申請復查，經被告機關復查決定以
    程序不合駁回確定在案，原告訴訟代理人於本件審理中對上
    開事實亦不再爭執，自堪認為真實。次查，所謂未分配盈餘
    ，依所得稅法第66條之9第2項規定，係指經稽徵機關核定之
    課稅所得額加計同年度依法規定減免所得稅之所得額、不計
    入所得課稅之所得額、已依第39條規定扣除之虧損及減除該
    條項所列各款後之餘額，作為計算之依據，並非以財務會計
    所計算之盈餘數為認定基礎。又所得稅法第66條之9第2項第
    2 款規定減除「彌補以往年度之虧損」，依此一規定之文義
    解釋，應由營利事業依規定程序完成彌補虧損之作業，始得
    減除，而非係由稽徵機關於核定未分配盈餘加徵10%營利事
    業所得稅時逕予減除。而彌補虧損之程序依公司法第20條第
    1 項、第228條及第230條規定，其營業報告表、財務報表及
    盈餘分派或虧損撥補之議案等表冊須向股東會提出，並經股
    東會議決之程序為之。本件原告90年12月31日之資產負債表
    列載86年度以前累積盈虧負4,435,724元，87年度以後累積
    盈虧負3,454,092元及本期損益32,160元，有90年12月31日
    資產負債表及90年度結算申報核定通知書附原處分卷可稽。
    原告90年度實際帳載可供分配之盈餘為32,160元，且其實際
    彌補以往年度累積之虧損額亦僅為32,160元。是本件情形被
    告機關依首揭規定核算稅後盈餘5,284,120元經彌補以往年
    度之虧損32,160元後，核定未分配盈餘5,251,960元，據以
    加徵10%營利事業所得稅525,196元，並無不合。亦無違反公
    司法及所得稅法之規定，且無違反實質課稅原則之可言。至
    於原告公司之負責人是否違反公司法第232條第3項之規定，
    核屬另一問題，與本件所應審究者無關。
四、綜上所述，原告上開主張，均不足採。被告之核定處分，核
    無違誤，復查決定及訴願決定遞予維持，亦無不合。原告仍
    執前詞訴請撤銷，為無理由，應予駁回。
五、據上論結，本件原告之訴為無理由，依行政訴訟法第195 條
    第1項後段、第98條第3項前段，判決如主文。
中　　華　　民　　國　　94　　年　　9　　 月　　28　　日
                第三庭審判長法  官　沈　應　南
                            法  官　許　武　峰
                            法  官　林　秋　華
以上正本證明與原本無異。
如不服本判決，應於判決送達後20日內向本院提出上訴書狀，其
未表明上訴理由者，應於提起上訴後20日內向本院提出上訴理由
書（須依對造人數附具繕本）；如於本判決宣示或公告後送達前
提起上訴者，應於判決送達後20日內補提上訴理由書（須附繕本
）。未表明上訴理由者，逕以裁定駁回。
提起上訴應預繳送達用雙掛號郵票390元（34元及5元郵票各10份
)。
中　　華　　民　　國　　94　　年　　9　　 月　　28　　日
                            書記官  黃  靜  華
